---
title: "Estatística Descritiva"
format: html
---

A **Estatística Descritiva** é a parte da estatística responsável por **coletar, organizar, resumir e apresentar** os dados de forma clara, **sem fazer inferências ou generalizações** sobre uma população maior.

## O que é Estatística Descritiva?

É um conjunto de técnicas usadas para descrever as características principais de um conjunto de dados, seja por meio de:

- **Tabelas**
- **Gráficos**
- **Medidas numéricas**

Ela ajuda a entender e visualizar os dados, mas **não tira conclusões além do que foi observado**.

## Tipos de Variáveis

As variáveis são características que podem assumir diferentes valores.

| Tipo de Variável | Subtipo | Exemplos |
|---|---|---|
| Qualitativa | Nominal | Cor dos olhos, sexo, estado |
| Qualitativa | Ordinal | Grau de escolaridade, nota (A, B, C) |
| Quantitativa | Discreta | Número de filhos, chamadas |
| Quantitativa | Contínua | Altura, peso, tempo |

## Análise Exploratória de Variáveis Quantitativas e Qualitativas

A **análise exploratória de dados (AED)** tem como objetivo entender as características principais dos dados antes de aplicar modelos estatísticos. Ela varia conforme o tipo de variável: quantitativa ou qualitativa.

### Variáveis Quantitativas

São aquelas que representam valores numéricos e podem ser medidas ou calculadas (ex: altura, peso, salário, idade).

**a. Medidas de Tendência Central** — indicadores do "centro" dos dados:

- **Média**: soma dos valores dividida pelo total
- **Mediana**: valor central após ordenar os dados
- **Moda**: valor mais frequente

**b. Medidas de Dispersão** — mostram o grau de variação ou espalhamento dos dados:

- **Amplitude**: diferença entre maior e menor valor
- **Desvio padrão**: média da distância dos dados à média
- **Variância**: desvio padrão ao quadrado

**c. Representações Gráficas**

- **Histograma**: mostra a distribuição dos valores em intervalos
- **Boxplot (diagrama de caixa)**: destaca a mediana, quartis e outliers
- **Gráfico de densidade**: versão suavizada do histograma

### Variáveis Qualitativas

**Frequência Absoluta** — é o número de vezes que uma categoria aparece. Exemplo: 20 pessoas preferem o produto A.

**Frequência Relativa** — é a proporção ou percentual que uma categoria representa dentro do total:

$$\text{Frequência relativa} = \frac{\text{Frequência absoluta}}{\text{Total de observações}} \times 100\%$$

**Gráficos usados:**

- **Gráfico de Barras** — cada barra representa uma categoria; a altura mostra a frequência (absoluta ou relativa). É o gráfico mais comum para variáveis qualitativas.
- **Gráfico de Setores (Pizza)** — cada "fatia" representa uma categoria proporcionalmente à sua frequência relativa; útil para mostrar percentuais de participação.
- **Gráfico de Pareto** — combina gráfico de barras com linha acumulada; as categorias são organizadas da mais frequente para a menos frequente. Ajuda a identificar o "pouco que causa muito" (Princípio de Pareto — 80/20).

### Exemplo prático

```{r}
# Exemplo com dados fictícios
sexo <- c("F", "M", "F", "F", "M")
idade <- c(23, 25, 22, 26, 28)

# Tabela de frequência
table(sexo)
```

```{r}
# Média, mediana e moda
mean(idade)
median(idade)
as.numeric(names(sort(table(idade), decreasing = TRUE))[1])
```

```{r}
# Boxplot
boxplot(idade, main = "Boxplot Idade")
```

## Análise Bidimensional

A **análise bidimensional** (ou análise bivariada) tem como objetivo investigar a relação entre duas variáveis. Dependendo do tipo de variável (qualitativa ou quantitativa), utilizam-se métodos diferentes para essa análise.

### Tabela de contingência

- Usada quando **ambas as variáveis são qualitativas** (ou categóricas)
- Mostra a frequência conjunta de ocorrência das categorias das duas variáveis
- Permite analisar se existe dependência ou associação entre elas
- **Exemplo:** uma tabela cruzando gênero (masculino/feminino) e preferência de produto (A/B/C)

### Diagrama de dispersão

- Utilizado quando **ambas as variáveis são quantitativas**
- Cada ponto no gráfico representa um par de valores (x, y)
- Permite visualizar a forma da relação entre as variáveis: linear, exponencial, nenhuma, etc.
- **Exemplo:** analisar a relação entre tempo de estudo e nota em uma prova

### Coeficiente de correlação (r)

Mede a força e a direção da relação **linear** entre duas variáveis quantitativas. Varia entre -1 e +1:

| Valor de r | Interpretação |
|---|---|
| $r = +1$ | Correlação perfeita positiva |
| $r = -1$ | Correlação perfeita negativa |
| $r = 0$ | Sem correlação linear |
| $0.7 \leq \lvert r \rvert < 1$ | Correlação **forte**, positiva (r > 0) ou negativa (r < 0) |
| $0.3 \leq \lvert r \rvert < 0.7$ | Correlação **moderada**, positiva (r > 0) ou negativa (r < 0) |
| $0 < \lvert r \rvert < 0.3$ | Correlação **fraca**, positiva (r > 0) ou negativa (r < 0) |

**Importante:** correlação **não implica causalidade**.

**Exemplo:** se r = 0.85, há forte correlação positiva — à medida que uma variável aumenta, a outra tende a aumentar também.

### Regressão linear simples

Modela a relação entre duas variáveis numéricas.

```{r}
x <- c(10, 20, 30, 40, 50)
y <- c(15, 25, 29, 41, 49)

# Correlação
cor(x, y)
```

```{r}
# Regressão
modelo <- lm(y ~ x)
summary(modelo)
```

```{r}
# Plot
plot(x, y, main = "Dispersão com Regressão")
abline(modelo, col = "blue")
```

Esse é o resultado de uma regressão linear simples obtida em R com o modelo `lm(y ~ x)`. Vamos interpretar detalhadamente cada parte do output.

### Resumo do Modelo

$$y = 6{,}6 + 0{,}84x$$

**1. Coeficientes (Estimate)**

| Termo | Valor | Interpretação |
|---|---|---|
| (Intercept) | 6.6000 | Quando x = 0, a previsão de y é 6.6 |
| x | 0.8400 | A cada aumento de 1 unidade em x, y aumenta em média 0.84 unidades |

**2. Significância dos coeficientes**

| Termo | Pr(>\|t\|) | Interpretação |
|---|---|---|
| (Intercept) | 0.047244 | Significativo ao nível de 5% (*) |
| x | 0.000833 | Muito significativo (***) |

A variável x tem um forte efeito estatístico sobre y, com baixo p-valor (menor que 0.001).

**Como interpretar esses valores:**

O p-valor mede a probabilidade de obter um coeficiente igual ou mais extremo, assumindo que ele é nulo (sem efeito). Se o p-valor for menor que 0,05, consideramos o coeficiente estatisticamente significativo (ao nível de 5%).

**Códigos de significância usados em R:**

| Código | Nível de significância |
|---|---|
| `***` | p < 0.001 |
| `**` | p < 0.01 |
| `*` | p < 0.05 |
| `.` | p < 0.1 (marginalmente significativo) |
| (vazio) | p ≥ 0.1 (não significativo) |

**3. Erro padrão residual**

$$\text{Residual standard error} = 1.932$$

Em média, o modelo erra em cerca de 1,93 unidades de y.

**4. R² (R-squared)**

$$R^2 = 0.9844$$

O modelo explica 98,44% da variação de y com base em x — um modelo extremamente ajustado aos dados.

**5. Estatística F**

$$F = 189, \quad p\text{-value} = 0.0008329$$

Indica que o modelo é estatisticamente significativo como um todo. Há evidências fortes de que pelo menos um coeficiente (neste caso, x) é diferente de zero.

**Conclusão:**

- O modelo é forte e ajustado
- A variável x é altamente significativa
- R² muito alto indica que quase toda a variação de y é explicada por x
- O modelo pode ser confiável para previsão e interpretação, com base nessa amostra

## Exemplos Computacionais em R e Python

**Datasets reais (opcional para prática):**

- `iris`, `mtcars`, `penguins` (R)
- `seaborn.load_dataset('iris')`, `titanic` (Python)

**Recursos online:**

- Kaggle Datasets
- UCI Machine Learning Repository

## Referências Gerais Complementares

1. Triola, M. F. *Introdução à Estatística*.
2. Bussab, W. O.; Morettin, P. A. *Estatística Básica*.
3. Moore, D. S. et al. *A Prática da Estatística*.
4. Tukey, J. W. *Exploratory Data Analysis*.
5. McKinney, W. *Python for Data Analysis*. O'Reilly, 2022.
6. Wickham, H.; Grolemund, G. *R for Data Science*. O'Reilly, 2017 (acesso livre: r4ds.had.co.nz).