---
title: "Introdução a Estatística e Probabilidade"
format: html
---

## História e Introdução

A Estatística surgiu da necessidade de organizar informações sobre populações e territórios. O termo deriva do latim *status*, relacionado a "estado" ou "condição", e era usado inicialmente para coleta de dados populacionais (censos) por governos.

### Origem histórica

- **Antigo Egito e Babilônia:** registros agrícolas e censos rudimentares
- **Império Romano:** contagem populacional para fins tributários
- **Século XVII:** formalização da estatística como ciência com John Graunt e Pierre-Simon Laplace
- **Século XX:** aplicação ampla na biologia, psicologia, indústria, economia, entre outros

## Ramos da Estatística

- **Estatística descritiva** — é a área da estatística responsável por **coletar, organizar, resumir e apresentar os dados** de maneira clara, sem tirar conclusões além dos dados disponíveis.
- **Estatística inferencial** — é a área da estatística que permite **tirar conclusões sobre uma população com base em dados de uma amostra**.

## Medidas de Tendência Central e Dispersão

### Média aritmética

É uma medida de tendência central que representa o valor médio de um conjunto de dados. Ela é obtida somando todos os valores observados e dividindo pelo número total de observações.

É dada por $\bar{x} = \frac{x_1 + x_2 + \dots + x_n}{n}$.

| Símbolo | Significado |
|---|---|
| $\bar{x}$ | Média aritmética (lê-se: "x barra") |
| $x_1 + x_2 + \dots + x_n$ | Valores individuais da amostra ou conjunto de dados |
| $n$ | Número total de valores (tamanho da amostra ou população) |

Exemplo em R:

```{r}
# Vetor de dados
x <- c(10, 12, 15, 13, 10)

# Cálculo da média
media <- mean(x)

# Mostrar o resultado
print(media)
```

### Variância (populacional)

É uma medida de dispersão que indica o quanto os valores de um conjunto de dados se afastam da média. Quanto maior a variância, mais os dados estão espalhados.

É dada por $\sigma^2 = \frac{1}{N} \sum_{i=1}^N (x_i - \mu)^2$

| Símbolo | Significado |
|---|---|
| $\sigma^2$ | Variância populacional (lê-se "sigma ao quadrado") |
| $N$ | Número total de elementos da população |
| $x_i$ | Cada valor individual do conjunto de dados |
| $\mu$ | Média da população (valor médio dos dados) |
| $\sum_{i=1}^N$ | Somatório — indica que vamos somar para todos os valores de i = 1 até N |

Exemplo em R:

```{r}
# Variância populacional
variancia_pop <- sum((x - mean(x))^2) / length(x)
variancia_pop
```

### Variância (amostral)

É uma medida de dispersão, ou seja, mede o quanto os valores de um conjunto de dados amostrais estão espalhados em torno da média amostral.

É dada por $s^2 = \frac{1}{n - 1} \sum_{i=1}^{n} (x_i - \bar{x})^2$

| Símbolo | Significado |
|---|---|
| $s^2$ | Variância amostral (letra "s" ao quadrado) |
| $n$ | Tamanho da amostra (quantidade de observações) |
| $x_i$ | Valor individual da amostra |
| $\bar{x}$ | Média da amostra |
| $\sum_{i=1}^{n}$ | Somatório (somar todos os termos de i = 1 até n) |

**Por que usamos $n - 1$ no denominador?**

Isso se chama **correção de Bessel**. Quando calculamos a variância de uma **amostra** (e não da população inteira), usamos $n - 1$ para **corrigir o viés** da estimativa, garantindo que a variância amostral seja uma boa estimativa da variância populacional.

Exemplo em R:

```{r}
# Vetor de dados (amostra)
x <- c(10, 12, 15, 13, 10)

# Variância amostral
variancia_amostral <- var(x)

# Exibir resultado
print(variancia_amostral)
```

### Desvio padrão (populacional)

É a raiz quadrada da variância. Ele indica, em média, o quanto os dados se afastam da média. Diferente da variância, o desvio padrão está na **mesma unidade dos dados**, o que facilita a interpretação.

É dada por $\sigma = \sqrt{\sigma^2}$

| Símbolo | Significado |
|---|---|
| $\sigma^2$ | Variância populacional: mede o quanto os dados se afastam da média, **em unidades ao quadrado** |
| $\sigma$ | Desvio padrão populacional: mede a **dispersão dos dados** em relação à média, **na mesma unidade dos dados** |
| $\sqrt{\ }$ | Raiz quadrada |

Exemplo em R:

```{r}
# Desvio padrão populacional
desvio_padrao_pop <- sqrt(variancia_pop)
desvio_padrao_pop
```

### Desvio padrão (amostral)

Mede o grau de dispersão dos dados em torno da média amostral. Ou seja, indica o quão "espalhados" os dados estão.

É dada por $s = \sqrt{\frac{1}{n-1} \sum_{i=1}^n (x_i - \bar{x})^2}$

| Símbolo | Significado |
|---|---|
| $s$ | Desvio padrão amostral |
| $n$ | Tamanho da amostra |
| $x_i$ | Valor individual da amostra |
| $\bar{x}$ | Média amostral |
| $\sum_{i=1}^n$ | Somatório — indica que a operação será feita para todos os valores i = 1 até n |
| $n-1$ | Grau de liberdade da amostra (correção de Bessel) |

Exemplo em R:

```{r}
# Desvio padrão amostral
desvio_padrao_amostral <- sd(x)
desvio_padrao_amostral
```

## Probabilidade Básica

### Probabilidade de um evento A

Essa é a **definição clássica de probabilidade**. Ela mede a chance de um evento A acontecer, em uma situação onde todos os resultados são igualmente prováveis.

$$P(A) = \frac{\text{número de casos favoráveis}}{\text{número total de casos possíveis}}$$

**Exemplo:** lançar um dado comum (6 lados). Qual a probabilidade de sair um número **par**?

- Casos favoráveis: 2, 4, 6 → 3 resultados
- Casos possíveis: 1 a 6 → 6 resultados

$$P(\text{par}) = \frac{3}{6} = 0{,}5$$

### Regra da soma (eventos mutuamente exclusivos)

Essa regra vale quando os eventos A e B **não podem ocorrer juntos** (são mutuamente exclusivos). Se um evento acontece, o outro não pode acontecer ao mesmo tempo.

$$P(A \cup B) = P(A) + P(B)$$

**Exemplo:** lançar um dado. Qual a probabilidade de sair **1** ou **6**?

$$P(1) = \frac{1}{6}, \quad P(6) = \frac{1}{6}$$
$$P(1 \text{ ou } 6) = \frac{1}{6} + \frac{1}{6} = \frac{2}{6} = \frac{1}{3}$$

### Regra do produto (eventos independentes)

Essa fórmula é usada quando os eventos A e B são **independentes**, ou seja, o resultado de um não afeta o outro.

$$P(A \cap B) = P(A) \cdot P(B)$$

**Exemplo:** lançar **duas moedas**. Qual a probabilidade de sair **cara nas duas**?

$$P(\text{cara na 1ª}) = \frac{1}{2}, \quad P(\text{cara na 2ª}) = \frac{1}{2}$$
$$P(\text{cara e cara}) = \frac{1}{2} \cdot \frac{1}{2} = \frac{1}{4}$$

### Exemplo prático: comprovando as regras por simulação

As fórmulas acima descrevem a probabilidade **teórica**. Podemos confirmá-las de forma empírica simulando um número grande de repetições em R — essa é a mesma lógica usada em métodos de **Monte Carlo**, comuns em Ciência de Dados quando o cálculo exato é difícil.

```{r}
set.seed(42)
n_simulacoes <- 100000

# Regra da soma: P(1 ou 6) ao lançar um dado
dados_lancados <- sample(1:6, n_simulacoes, replace = TRUE)
prop_1_ou_6 <- mean(dados_lancados == 1 | dados_lancados == 6)
cat("Simulado P(1 ou 6):", round(prop_1_ou_6, 4), "| Teórico:", round(1/3, 4), "\n")

# Regra do produto: P(cara e cara) ao lançar duas moedas
moeda1 <- sample(c("cara", "coroa"), n_simulacoes, replace = TRUE)
moeda2 <- sample(c("cara", "coroa"), n_simulacoes, replace = TRUE)
prop_cara_cara <- mean(moeda1 == "cara" & moeda2 == "cara")
cat("Simulado P(cara e cara):", round(prop_cara_cara, 4), "| Teórico:", round(1/4, 4), "\n")
```

### Interpretação

Com 100 mil repetições simuladas, as proporções observadas ficam muito próximas dos valores teóricos calculados pelas fórmulas — essa convergência é justamente a **Lei dos Grandes Números**, que garante que, à medida que o número de repetições aumenta, a frequência relativa de um evento se aproxima da sua probabilidade teórica. Esse é o princípio por trás de simulações estatísticas usadas para estimar probabilidades em cenários complexos demais para calcular analiticamente.

## Aplicação real em Ciência de Dados

As medidas apresentadas aqui não são só exercícios teóricos — elas aparecem o tempo todo em projetos reais: a **média** e o **desvio padrão** são usados para normalizar variáveis antes de treinar modelos de Machine Learning; a **variância** ajuda a identificar quais atributos carregam mais informação (ou mais ruído); e a **probabilidade** é a base de modelos probabilísticos, testes A/B e da própria Inferência Estatística, tema da próxima página do portal.