---
title: "Inferência Estatística"
format: html
---

## Introdução

De acordo com Morettin e Bussab (2017, p.276), o objetivo da Inferência Estatística é produzir afirmações sobre determinada característica da população a partir de informações colhidas de uma parte dessa população.

Ou seja, é como uma espécie de "ponte" que nos permite usar as informações obtidas da amostra para fazer afirmações ou estimativas sobre a população (maior). É como se a amostra representasse a população e, com base nessa representação, podemos fazer previsões, tirar conclusões e tomar decisões sobre a característica que estamos interessados em estudar.

## População e Amostra

Segundo Werkema (2014, p.10), população é a totalidade dos elementos de um universo sobre o qual desejamos estabelecer conclusões ou exercer ações. A população de interesse pode ser finita ou infinita. Uma população finita possui um número limitado de elementos. Já a população infinita possui um número não limitado de elementos.

Morettin e Bussab (2017, p.276) dizem que uma amostra é um subconjunto de uma população. A ideia é que, ao estudar essa amostra, seja possível fazer inferências ou tirar conclusões sobre toda a população, sem precisar analisar todos os seus elementos.

## Testes de Hipóteses

### Conceito

Os testes de hipóteses são procedimentos estatísticos utilizados para tomar decisões sobre afirmações ou suposições feitas a respeito de uma população com base em informações obtidas a partir de uma amostra. O objetivo principal de um teste de hipóteses é avaliar se os dados fornecem evidências suficientes para rejeitar ou não uma afirmação sobre o parâmetro populacional.

As afirmações que são testadas em um teste de hipóteses são chamadas de hipóteses estatísticas. Uma hipótese é geralmente dividida em duas partes: a hipótese nula $H_0$ e a hipótese alternativa $H_1$. A hipótese nula é a afirmação inicial que assume que não há efeito ou diferença real, enquanto a hipótese alternativa é a afirmação que o pesquisador pretende testar e mostra a direção da diferença ou efeito.

### Hipóteses Estatísticas

A partir de amostras, realizamos inferências e suposições sobre os parâmetros de uma população, o que implica em formular suposições que podem ser verídicas ou não. São exemplos de hipóteses estatísticas:

- A média populacional de renda dos residentes de um determinado bairro é de R\$ 3.500, ou seja, $\mu = 3500$
- A proporção de estudantes aprovados em um exame é de 75%, o que equivale a $p = 0{,}75$

### Tipos de Hipóteses

No procedimento de teste de hipóteses, são elaboradas duas proposições, conhecidas como Hipótese Nula $H_0$ e Hipótese Alternativa $H_1$. Ambas estão relacionadas, principalmente, a um parâmetro que representa um valor na população e à sua estimativa correspondente a partir da amostra.

A Hipótese Nula $H_0$ representa a suposição que está sujeita a teste. Em outras palavras, é a hipótese que se busca verificar por meio do teste estatístico.

A Hipótese Alternativa $H_1$ engloba todas as outras possíveis proposições que são distintas da Hipótese Nula. É uma afirmação que se coloca como alternativa à Hipótese Nula, refletindo diferentes cenários ou resultados que podem ocorrer. Recapitulando:

- **Hipótese Nula ($H_0$):** sustenta que não existe qualquer discrepância entre o parâmetro e seu estimador.
- **Hipótese Alternativa ($H_1$):** tem a obrigação de refutar a hipótese nula em todos os casos.

### Tipos de Teste

Um teste estatístico de hipótese é um procedimento que, quando aplicado a valores amostrais, orienta a escolha entre aceitar ou rejeitar uma hipótese específica. Em geral, quando o parâmetro de interesse é a média ($\mu$) de uma população, as hipóteses nula e alternativa são formuladas da seguinte maneira:

- **Teste bicaudal ou bilateral:** $H_0 : \mu = \mu_0$, $H_1 : \mu \neq \mu_0$
- **Teste unicaudal ou unilateral à direita:** $H_1 : \mu > \mu_0$
- **Teste unicaudal ou unilateral à esquerda:** $H_1 : \mu < \mu_0$

### Nível de Significância

Ao tomar uma decisão com base na análise de hipóteses estatísticas, existe sempre a possibilidade de cometer um erro, o que significa aceitar erroneamente uma hipótese. Essa probabilidade é denominada nível de significância e é representada por $\alpha$.

### Tipos de Erros

Em um teste de hipótese, existem duas categorias de erros possíveis. Um erro de decisão ocorre quando uma hipótese que é comprovadamente falsa é aceita como verdadeira, ou quando uma hipótese que é verdadeira é erroneamente considerada falsa.

- **Erro do Tipo I:** ocorre quando a hipótese $H_0$ é rejeitada, mesmo que seja verdadeira. O nível de significância do teste, representado por $\alpha$, indica a probabilidade de cometer esse tipo de erro.
- **Erro do Tipo II:** ocorre quando a hipótese $H_0$ é aceita, embora seja falsa. Rejeitar $H_0$ implica a aceitação de $H_1$, e vice-versa. A probabilidade de cometer um erro do Tipo II é igual a $1 - \alpha$.

### Regiões de Aceitação e Rejeição

- **Região de Aceitação:** é a região onde a hipótese nula $H_0$ é considerada válida.
- **Região de Rejeição:** é a região onde a hipótese nula $H_0$ é descartada, e é o oposto da região de aceitação — também conhecida como região crítica.

### Construção do Teste

A construção de um teste de hipóteses envolve os seguintes passos:

1. **Formular as hipóteses e o tipo de teste** — a hipótese nula $H_0$ sustenta que não existe qualquer discrepância entre o parâmetro e seu estimador; a hipótese alternativa $H_1$ tem a obrigação de refutar a hipótese nula em todos os casos. Teste bicaudal $\mu \neq \mu_0$, teste unilateral à direita $\mu > \mu_0$ ou teste unilateral à esquerda $\mu < \mu_0$.

2. **Escolher o nível de significância $\alpha$** — a probabilidade de cometer um erro do Tipo I, ou seja, rejeitar a hipótese nula quando ela é verdadeira. É geralmente definido em 5% (0,05) ou 1% (0,01).

3. **Selecionar a estatística de teste apropriada** — depende da natureza dos dados e do parâmetro que está sendo testado. Algumas delas são:
   - **Teste t de Student:** usado para testar diferenças entre médias de duas amostras ou uma amostra em relação a um valor teórico
   - **Teste Z:** similar ao teste t de Student, mas usado quando a população tem distribuição normal e o desvio padrão populacional é conhecido
   - **Teste Qui-quadrado:** utilizado para testar a independência entre duas variáveis categóricas
   - **Teste de ANOVA (Análise de Variância):** usado para testar a igualdade de médias entre três ou mais grupos
   - **Teste de Wilcoxon-Mann-Whitney:** usado para testar diferenças entre medianas de duas amostras independentes
   - **Teste de Kolmogorov-Smirnov:** utilizado para testar se uma amostra segue uma determinada distribuição teórica

4. **Calcular o valor da estatística de teste** — após escolher o teste, a estatística é calculada a partir dos dados da amostra e usada para comparar com um valor crítico.

5. **Comparar o valor da estatística de teste com o valor crítico** — determinado pelo nível de significância e pelo tipo de teste (bicaudal ou unilateral). Se o valor da estatística estiver na região de rejeição, rejeitamos $H_0$ e aceitamos $H_1$. Caso contrário, não rejeitamos $H_0$.

6. **Interpretar os resultados** — com base na decisão tomada, interpretamos os resultados do teste e tiramos conclusões sobre $H_0$ e $H_1$.

### Teste de Hipóteses para a Média Populacional ($\mu$)

1. Determinar a hipótese nula $H_0 : \mu = \mu_0$
2. Determinar a hipótese alternativa:

$$
H_1 :
\begin{cases}
\mu \ne \mu_0 \\
\mu > \mu_0 \\
\mu < \mu_0
\end{cases}
$$

3. Fixar o nível de significância $\alpha$
4. Determinar a região de rejeição (bilateral, unilateral à direita ou unilateral à esquerda)
5. Calcular a estatística amostral:

$$z = \frac{\bar{x} - \mu_0}{\sigma / \sqrt{n}} \qquad t = \frac{\bar{x} - \mu_0}{s / \sqrt{n}}$$

onde:

- $\bar{x}$ é a média da amostra
- $\mu_0$ é a média da população (hipótese a ser testada)
- $\sigma$ é o desvio padrão da população
- $n$ é o número de elementos da amostra. Para grandes amostras ($n \geq 30$) pode-se utilizar o desvio padrão da amostra ($s$). Quando a amostra for pequena ($n < 30$), devemos utilizar a distribuição de Student.

6. Conclusões:

$$
\begin{aligned}
\text{(a)} &\quad \text{Se } |Z| > Z_{\alpha/2}, \text{ rejeita-se } H_0. &\quad \text{(Teste bilateral)} \\
\text{(b)} &\quad \text{Se } Z > Z_{\alpha}, \text{ rejeita-se } H_0. &\quad \text{(Teste unilateral à direita)} \\
\text{(c)} &\quad \text{Se } Z < -Z_{\alpha}, \text{ rejeita-se } H_0. &\quad \text{(Teste unilateral à esquerda)}
\end{aligned}
$$

Os valores críticos de z associados aos níveis de significância mais utilizados estão apresentados na tabela a seguir.

| Nível de significância α | Valor crítico Z (unilateral) | Valor crítico Z (bilateral) |
|---|---|---|
| 0,002 | 2,88 | 3,08 |
| 0,005 | 2,58 | 2,81 |
| 0,010 | 2,33 | 2,58 |
| 0,050 | 1,65 | 1,96 |
| 0,100 | 1,28 | 1,65 |

Tabela 1: Valores críticos da distribuição normal padrão para diferentes níveis de significância.

> **Observação:** os valores críticos de t devem ser retirados da tabela da Distribuição de Student, visto que dependem do grau de liberdade $v = n - 1$. Nos testes bilaterais, para determinar o t crítico, utiliza-se como parâmetro na tabela de Student a metade do valor do nível de significância.

### Teste de Hipóteses para a Proporção Populacional ($p$)

1. Estabelecer a hipótese nula $H_0: p = p_0$
2. Estabelecer a hipótese alternativa:

$$
\begin{aligned}
H_1 &: \; p \ne p_0 \\
H_1 &: \; p > p_0 \\
H_1 &: \; p < p_0
\end{aligned}
$$

3. Fixar o nível de significância $\alpha$
4. Determinar a região de rejeição
5. Calcular a estatística $Z_{\text{calc}}$:

$$Z_{\text{calc}} = \frac{\hat{p} - p}{\sqrt{\frac{pq}{n}}}$$

onde:

- $\hat{p}$ é a proporção ou percentagem da amostra
- $p$ é a proporção ou percentagem da população
- $q$ é $(1 - p)$
- $n$ é o número de elementos da amostra

6. Conclusões:

$$
\begin{aligned}
\text{(a)} &\quad \text{Se } |Z_{\text{calc}}| > Z_{\alpha/2}, \text{ rejeita-se } H_0, \text{ onde } Z_{\alpha/2} \text{ é o valor crítico tabelado}. \\
\text{(b)} &\quad \text{Se } Z > Z_{\alpha}, \text{ rejeita-se } H_0. \\
\text{(c)} &\quad \text{Se } Z < -Z_{\alpha}, \text{ rejeita-se } H_0.
\end{aligned}
$$

## Métodos de Estimação

Nesta seção veremos duas maneiras de estimar parâmetros a partir dos estimadores selecionados: a estimação por ponto e a estimação por intervalo de confiança.

### Estimação por Ponto

É o processo através do qual obtemos um único ponto, ou seja, um único valor para estimar o parâmetro. Exemplo: amostra (1, 3, 5)

$$\bar{x} = \frac{1 + 3 + 5}{3} = 3 \quad \leftarrow \text{estimativa pontual de } \mu$$

$$S^2 = \frac{(1 - 3)^2 + (3 - 3)^2 + (5 - 3)^2}{3 - 1} = 4 \quad \leftarrow \text{estimativa pontual de } \sigma^2$$

### Estimação Intervalar

A estimação por ponto é uma técnica prática e comum para obter uma estimativa do valor de um parâmetro desconhecido em uma população, com base em informações amostrais. No entanto, é importante ressaltar que essas estimativas estão sujeitas a um certo grau de incerteza, uma vez que as estimativas pontuais podem diferir do valor real do parâmetro. Para obter uma melhor noção da incerteza associada à estimação, construímos o que chamamos de "intervalo de confiança" em torno da estimativa pontual. Todo intervalo de confiança conta com dois parâmetros importantes:

- $\alpha$ = significância
- $1 - \alpha$ = confiança

Por serem variáveis aleatórias, os estimadores pontuais possuem uma distribuição de probabilidade (distribuições amostrais). Com isso, podemos apresentar uma estimativa mais informativa para o parâmetro de interesse, que inclua uma medida de precisão do valor obtido — a estimativa intervalar, ou intervalo de confiança. Os intervalos de confiança são obtidos a partir da distribuição amostral de seus estimadores.

## Exemplos Computacionais em R e Python

### Intervalo de confiança para a média

Um instituto de pesquisa quer estimar a altura média de adultos em uma cidade de 500.000 habitantes. Para isso, eles selecionam aleatoriamente uma amostra de 1.000 adultos e medem suas alturas. A altura média na amostra é de 170 cm com um desvio padrão de 10 cm. Calcule um intervalo de confiança de 95% para a altura média da população.

**Exemplo em Python:**

```{python}
import numpy as np
from scipy.stats import norm

# Dados
n = 1000
mean_sample = 170
sd_sample = 10

# Erro padrão
se = sd_sample / np.sqrt(n)

# Valor crítico para 95% de confiança
z = norm.ppf(0.975)

# Intervalo de confiança
ci_lower = mean_sample - z * se
ci_upper = mean_sample + z * se

print("Media amostral:", mean_sample, "cm")
print("Erro padrao:", se, "cm")
print("Intervalo de confianca 95%: ({:.2f}, {:.2f}) cm".format(ci_lower, ci_upper))
```

**Exemplo em R:**

```{r}
# Dados
n <- 1000
mean_sample <- 170
sd_sample <- 10

# Erro padrao
se <- sd_sample / sqrt(n)

# Valor critico para 95% de confianca
z <- 1.96

# Intervalo de confianca
ci_lower <- mean_sample - z * se
ci_upper <- mean_sample + z * se

cat("Media amostral:", mean_sample, "cm\n")
cat("Erro padrao:", se, "cm\n")
cat("Intervalo de confianca 95%:", ci_lower, "a", ci_upper, "\n")
```

### Intervalo de confiança para a proporção

Uma empresa quer saber a proporção de seus 1.000 funcionários que estão satisfeitos com o ambiente de trabalho. Para isso, ela decide entrevistar uma amostra aleatória de 100 funcionários. Dos 100 entrevistados, 78 disseram estar satisfeitos. Calcule um intervalo de confiança de 95% para a proporção de todos os funcionários da empresa que estão satisfeitos com o ambiente de trabalho.

**Exemplo em Python:**

```{python}
import numpy as np
from scipy.stats import norm

# Dados
n = 100
x = 78

# Proporcao amostral
p_hat = x / n

# Erro padrao
se = np.sqrt(p_hat * (1 - p_hat) / n)

# Valor critico para 95% de confianca
z = norm.ppf(0.975)

# Intervalo de confianca
ci_lower = p_hat - z * se
ci_upper = p_hat + z * se

print("Proporcao amostral:", p_hat)
print("Erro padrao:", se)
print("Intervalo de confianca 95%: ({:.4f}, {:.4f})".format(ci_lower, ci_upper))
```

**Exemplo em R:**

```{r}
# Dados
n <- 100
x <- 78

# Proporcao amostral
p_hat <- x / n

# Erro padrao
se <- sqrt(p_hat * (1 - p_hat) / n)

# Valor critico para 95% de confianca
z <- 1.96

# Intervalo de confianca
ci_lower <- p_hat - z * se
ci_upper <- p_hat + z * se

cat("Proporcao amostral:", p_hat, "\n")
cat("Erro padrao:", se, "\n")
cat("Intervalo de confianca 95%:", ci_lower, "a", ci_upper, "\n")
```

### Teste de Hipóteses para a Média

Suponha que uma empresa de e-commerce deseje avaliar se o tempo médio de entrega de seus pedidos é menor do que 4 dias. Para isso, eles coletam uma amostra aleatória de 50 pedidos e registram o tempo de entrega de cada um deles. O tempo médio de entrega na amostra é de 3,8 dias, e o desvio padrão é de 0,6 dias.

A hipótese nula $H_0$ é que o tempo médio de entrega é igual a 4 dias, e a hipótese alternativa $H_1$ é que o tempo médio de entrega é menor do que 4 dias.

**Exemplo em Python:**

```{python}
import numpy as np
from scipy.stats import ttest_1samp

# Dados da amostra (tempos de entrega em dias)
amostra = np.array([3.2, 3.9, 3.7, 4.1, 3.6, 3.9, 4.2, 3.8, 3.5, 3.9,
                     4.0, 3.6, 3.9, 3.7, 3.8, 3.5, 3.9, 4.0, 3.8, 4.1,
                     3.7, 3.9, 4.3, 3.6, 3.9, 3.7, 4.0, 3.8, 4.2, 3.9,
                     4.1, 3.6, 4.0, 3.8, 3.9, 3.7, 3.5, 3.9, 3.6, 4.1,
                     3.7, 3.8, 3.5, 3.9, 3.6, 3.8, 4.0, 3.9, 3.7, 3.5])

# Realizando o teste de hipoteses
resultado_teste = ttest_1samp(amostra, popmean=4, alternative='less')

print("Resultado do Teste de Hipoteses para Medias no Python")
print("Valor-p:", resultado_teste.pvalue)
print("Estatistica do Teste:", resultado_teste.statistic)
```

**Exemplo em R:**

```{r}
# Dados da amostra (tempos de entrega em dias)
amostra <- c(3.2, 3.9, 3.7, 4.1, 3.6, 3.9, 4.2, 3.8, 3.5, 3.9,
             4.0, 3.6, 3.9, 3.7, 3.8, 3.5, 3.9, 4.0, 3.8, 4.1,
             3.7, 3.9, 4.3, 3.6, 3.9, 3.7, 4.0, 3.8, 4.2, 3.9,
             4.1, 3.6, 4.0, 3.8, 3.9, 3.7, 3.5, 3.9, 3.6, 4.1,
             3.7, 3.8, 3.5, 3.9, 3.6, 3.8, 4.0, 3.9, 3.7, 3.5)

# Realizando o teste de hipoteses
resultado_teste <- t.test(amostra, mu = 4, alternative = "less")

cat("Resultado do Teste de Hipoteses para Medias no R\n")
cat("Valor-p:", resultado_teste$p.value, "\n")
cat("Estatistica do Teste:", resultado_teste$statistic, "\n")
```

### Interpretação

Em ambos os casos, o valor-p obtido é extremamente pequeno (bem abaixo de 0,05), o que significa que **rejeitamos $H_0$**: há evidência estatística forte de que o tempo médio real de entrega é, de fato, menor que 4 dias. Note que R e Python chegam exatamente ao mesmo valor-p e à mesma estatística de teste — o que é esperado, já que ambos implementam o mesmo teste t de Student sobre os mesmos dados.

## Referências

- Morettin, P. A.; Bussab, W. O. *Estatística Básica*. São Paulo: Editora Saraiva, 2017.
- Werkema, C. *Inferência Estatística*. Grupo GEN, 2014.

## Apêndice A: Comparação entre Parâmetros Populacionais e Estatísticas Amostrais

Na tabela a seguir, são apresentados os principais parâmetros da população e estatísticas da amostra. Esses parâmetros e estatísticas são valores numéricos que nos permitem resumir e descrever características importantes da população e da amostra.

| Parâmetros (População) | Estatísticas (Amostra) |
|---|---|
| Média $\mu$ | Média $\bar{x}$ |
| Desvio padrão $\sigma$ | Desvio padrão $s$ |
| Variância $\sigma^2$ | Variância $s^2$ |
| Proporção $p$ | Proporção $\hat{p}$ |

Os parâmetros populacionais, como a média e o desvio padrão, são medidas que resumem características da população como um todo. Por outro lado, as estatísticas amostrais, como a média amostral $\bar{x}$ e o desvio padrão amostral $s$, são calculadas a partir dos dados coletados na amostra e servem como estimativas dos parâmetros populacionais.