---
title: "Introdução a R"
format: html
---

## Introdução ao R

### O que é o R?

R é uma linguagem de programação voltada para análise estatística e visualização de dados. É gratuita, de código aberto e amplamente utilizada em ciência de dados, estatística, bioinformática e pesquisa acadêmica.

## Instalação e Ambiente de Trabalho

### Instalar

- R: <https://cran.r-project.org>
- RStudio (IDE recomendada): <https://posit.co/download/rstudio-desktop/>

### Principais arquivos

- `.R` — script de código puro
- `.Rmd` — R Markdown (mistura código + texto)
- `.qmd` — Quarto (nova forma de relatórios interativos)

## Conceitos Básicos

```{r}
# Isso é um comentário

# ATRIBUIÇÃO DE VALORES
x <- 5      # preferido
y = 10      # também funciona

# TIPOS DE DADOS
numero <- 3.14        # numérico
texto <- "Olá"        # texto (string)
logico <- TRUE         # booleano
vetor <- c(1, 2, 3)   # vetor numérico

# FUNÇÕES BÁSICAS
length(vetor)     # número de elementos
sum(vetor)        # soma
mean(vetor)       # média
```

## Estruturas de Dados

| Estrutura | Descrição | Exemplo |
|---|---|---|
| Vetor | coleção de elementos | `c(1, 2, 3)` |
| Matriz | tabela bidimensional | `matrix(1:6, nrow = 2)` |
| Lista | coleção heterogênea | `list(nome = "Ana", idade = 30)` |
| data.frame | tabela de dados (como Excel) | `data.frame(nome, idade)` |

```{r}
# EXEMPLO COM DATA.FRAME
dados_pessoas <- data.frame(
  nome = c("Ana", "Carlos"),
  idade = c(22, 35)
)
print(dados_pessoas)
```

## Importação e Visualização de Dados

```{r}
# IMPORTAR CSV (exemplo ilustrativo — descomente e ajuste o caminho)
# dados <- read.csv("caminho/arquivo.csv")
# head(dados)   # primeiras linhas
# str(dados)    # estrutura dos dados

# Para os gráficos abaixo, simulamos um pequeno conjunto de dados de exemplo
set.seed(42)
dados <- data.frame(
  nome = paste0("Pessoa_", 1:20),
  sexo = sample(c("F", "M"), 20, replace = TRUE),
  idade = round(rnorm(20, mean = 28, sd = 6)),
  salario = round(rnorm(20, mean = 3500, sd = 800))
)
head(dados)
```

```{r}
# GRÁFICOS BÁSICOS
hist(dados$idade, main = "Histograma de Idade", xlab = "Idade", col = "skyblue")
```

```{r}
boxplot(dados$idade ~ dados$sexo, main = "Idade por Sexo", xlab = "Sexo", ylab = "Idade")
```

```{r}
plot(dados$idade, dados$salario, main = "Idade x Salário", xlab = "Idade", ylab = "Salário (R$)", pch = 19, col = "#2c3e50")
```

### Interpretação

O histograma mostra a forma da distribuição de idade da amostra simulada, o boxplot compara essa distribuição entre os dois grupos de sexo, e o gráfico de dispersão explora se existe alguma relação visual entre idade e salário nos dados — nesse caso simulado, não esperamos padrão nenhum, já que os valores foram gerados de forma independente.

## Controle de Fluxo

```{r}
# Condicional
valores <- c(3, 12, 8)

if (any(valores > 10)) {
  print("Pelo menos um valor é maior que 10")
}

if (all(valores > 10)) {
  print("Todos os valores são maiores que 10")
}

# Laço for
for (i in 1:5) {
  print(i^2)
}
```

## Pacotes úteis

### Instalar e carregar pacotes

```{r}
# install.packages("ggplot2")
# library(ggplot2)
```

### Outros pacotes populares

- `dplyr` — manipulação de dados
- `tidyr` — limpeza de dados
- `readr` — leitura de arquivos
- `ggplot2` — visualizações gráficas
- `lubridate` — manipulação de datas

## Prática guiada

```{r}
# Criando vetores
sexo <- c("F", "M", "F", "M", "F")
idade <- c(23, 25, 22, 27, 29)

# Resumo estatístico
summary(idade)
```

```{r}
# Tabela de frequência
table(sexo)
```

```{r}
# Gráfico de barras
barplot(table(sexo), col = "skyblue", main = "Distribuição por Sexo")
```

```{r}
# Boxplot
boxplot(idade, main = "Boxplot de Idades", col = "orange")
```

## Referências e Cursos Gratuitos

- *R for Data Science* — Hadley Wickham
- Curso gratuito da USP no Coursera: Introdução ao R
- Posit Cloud — plataforma online gratuita para rodar códigos R