---
title: "Introdução a R"
format: html
---

### **INTRODUÇÃO AO R**

#### ***O que é o R?***

R é uma linguagem de programação voltada para análise estatística e visualização de dados. É gratuita, de código aberto e amplamente utilizada em ciência de dados, estatística, bioinformática e pesquisa acadêmica.

### **Instalação e Ambiente de Trabalho**

#### ***Instalar:***

• R: https://cran.r-project.org

• RStudio (IDE recomendada): https://posit.co/download/rstudio-desktop/

#### ***Principais arquivos:***

• .R: script de código puro

• .Rmd: R Markdown (mistura código + texto)

• .qmd: Quarto (nova forma de relatórios interativos)

### **Conceitos Básicos**

```{{r}}
# Isso é um comentário

#ATRIBUIÇÃO DE VALORES 
x <- 5      # preferido
y = 10      # também funciona

#TIPOS DE DADOS 
numero <- 3.14        # numérico
texto <- "Olá"        # texto (string)
logico <- TRUE        # booleano
vetor <- c(1, 2, 3)   # vetor numérico

#FUNÇÕES BÁSICAS
length(vetor)     # número de elementos
sum(vetor)        # soma
mean(vetor)       # média
```

### **Estruturas de Dados**

| ESTRUTURA  | DESCRIÇÃO                    | EXEMPLO                        |
|------------|------------------------------|--------------------------------|
| Vetor      | coleção de elementos         | c(1, 2, 3)                     |
| Matriz     | tabela bidimensional         | matrix(1:6, nrow = 2)          |
| Lista      | coleção heterogênea          | list( nome ="Ana", idade = 30) |
| data.frame | tabela de dados (como Excel) | data.frame(nome, idade)        |

```{r}
#EXEMPLO COM DATA.FRAME
dados <- data.frame(
  nome = c("Ana", "Carlos"),
  idade = c(22, 35)
)
print(dados)
```

### **Importação e Visualização de Dados**

```{r}
#IMPORTAR CSV
#dados <- read.csv("caminho/arquivo.csv")
#head(dados)        # primeiras linhas
#str(dados)         # estrutura dos dados


```

```{r}
#GRÁFICOS BÁSICOS 
hist(dados$idade)                  # histograma
#boxplot(dados$idade ~ dados$sexo) # boxplot por grupo
plot(dados$idade, dados$salario)  # dispersão
```

### **Controle de Fluxo**

```{r}
# Condicional
x <- c(3, 12, 8)
if (any(x > 10)) {
  print("Pelo menos um valor é maior que 10")
}

# Todos os valores são maiores que 10?
if (all(x > 10)) {
  print("Todos os valores são maiores que 10")
}

# Laço for
for (i in 1:5) {
  print(i^2)
}
```

### **Pacotes úteis**

#### ***Instalar e carregar pacotes:***

```{r}
#install.packages("ggplot2")
#library(ggplot2)
```

#### ***Outros pacotes populares:***

• dplyr – manipulação de dados

• tidyr – limpeza de dados

• readr – leitura de arquivos

• ggplot2 – visualizações gráficas

• lubridate – manipulação de datas

### **Prática guiada**

```{r}
# Criando vetores
sexo <- c("F", "M", "F", "M", "F")
idade <- c(23, 25, 22, 27, 29)

# Resumo estatístico
summary(idade)

# Tabela de frequência
table(sexo)

# Gráfico de barras
barplot(table(sexo), col="skyblue", main="Distribuição por Sexo")

# Boxplot
boxplot(idade, main="Boxplot de Idades", col="orange")
```

### **Referências e Cursos Gratuitos**

• R for Data Science – Hadley Wickham

• Curso gratuito da USP no Coursera: Introdução ao R (link)

• Posit Cloud – plataforma online gratuita para rodar códigos R
