---
title: "Inferência Estatística"
format: html
---

### **Introdução**

De acordo com Morettin e Bussab (2017, p.276), o objetivo da Inferência Estatística é produzir afirmações sobre determinada característica da população a partir de informações colhidas de uma parte dessa população.

Ou seja, é como uma espécie de "ponte" que nos permite usar as informações obtidas da amostra para fazer afirmações ou estimativas sobre a população (maior).

É como se a amostra representasse a população e, com base nessa representação, podemos fazer previsões, tirar conclusões e tomar decisões sobre a característica que estamos interessados em estudar.

### **População e Amostra**

Segundo Werkema (2014, p.10), população é a totalidade dos elementos de um universo sobre o qual desejamos estabelecer conclusões ou exercer ações. A população de interesse pode ser finita ou infinita. Uma população finita possui um número limitado de elementos. Já a população infinita possui um número não limitado de elementos.

Morettin e Bussab (2017, p.276) dizem que, uma amostra é um subconjunto de uma população. A ideia é que, ao estudar essa amostra, seja possível fazer inferências ou tirar conclusões sobre toda a população, sem precisar analisar todos os seus elementos.

### **Testes de Hipóteses**

#### ***Conceito***

Os testes de hipóteses são procedimentos estatísticos utilizados para tomar decisões sobre afirmações ou suposições feitas a respeito de uma população com base em informações obtidas a partir de uma amostra. O objetivo principal de um teste de hipóteses é avaliar se os dados fornecem evidências suficientes para rejeitar ou não uma afirmação sobre o parâmetro populacional.

As afirmações que são testadas em um teste de hipóteses são chamadas de hipóteses estatísticas. Uma hipótese é geralmente dividida em duas partes: a hipótese nula H0 e a hipótese alternativa H1. A hipótese nula é a afirmação inicial que assume que não há efeito ou diferença real, enquanto a hipótese alternativa é a afirmação que o pesquisador pretende testar e mostra a direção da diferença ou efeito.

#### ***Hipóteses Estatísticas***

A partir de amostras, realizamos inferências suposições sobre os parâmetros de uma população, o que implica em formular suposições que podem ser verídicas ou não. São exemplos de hipóteses estatísticas:

A média populacional de renda dos residentes de um determinado bairro é de R\$ 3.500, ou seja,

• μ = 3500

A proporção de estudantes aprovados em um exame é de 75%, o que equivale a

• p = 0,75

#### ***Tipos de Hipóteses***

No procedimento de teste de hipóteses, são elaboradas duas proposições, conhecidas como Hipótese Nula Hº e Hipótese Alternativa H1. Ambas estão relacionadas, principalmente, a um parâmetro que representa um valor na população e à sua estimativa correspondente a partir da amostra.

A Hipótese Nula Hº representa a suposição que está sujeita a teste. Em outras palavras, é a hipótese que se busca verificar por meio do teste estatístico.

A Hipótese Alternativa H1 engloba todas as outras possíveis proposições que são distintas da Hipótese Nula. É uma afirmação que se coloca como alternativa à Hipótese Nula, refletindo diferentes cenários ou resultados que podem ocorrer. Recapitulando:

• Hipótese Nula (Hº): sustenta que não existe qualquer discrepância entre o parâmetro e seu estimador.

• Hipótese Alternativa (H1): tem a obrigação de refutar a hipótese nula em todos os casos.

#### ***Tipos de Teste***

Um teste estatístico de hipótese é um procedimento que, quando aplicado a valores amostrais, orienta a escolha entre aceitar ou rejeitar uma hipótese específica. Em geral, quando o parâmetro de interesse é a média (μ) de uma população, as hipóteses nula e alternativa são formuladas da seguinte maneira:

• Teste bicaudal ou bilateral: Hº : μ = μº, H1 : μ̸ =μ0

• Teste unicaudal ou unilateral à direita: H1 : μ \> μ0

• Teste unicaudal ou unilateral à esquerda: H1 : μ \< μ0

#### ***Nível de Significância***

Ao tomar uma decisão com base na análise de hipóteses estatísticas, existe sempre a possibilidade de cometer um erro, o que significa aceitar erroneamente uma hipótese. Essa probabilidade é denominada nível de significância e é representada por α.

#### ***Tipos de Erros***

Em um teste de hipótese, existem duas categorias de erros possíveis. Um erro de decisão ocorre quando uma hipótese que é comprovadamente falsa é aceita como verdadeira, ou quando uma hipótese que é verdadeira é erroneamente considerada falsa.

• Erro do Tipo 1: ocorre quando a hipótese Hº é rejeitada, mesmo que seja verdadeira. O nível de significância do teste, representado por α, indica a probabilidade de cometer esse tipo de erro.

• Erro do Tipo 2: ocorre quando a hipótese Hº é aceita, embora seja falsa. Rejeitar Hº implica a aceitação de H1, e vice-versa. A probabilidade de cometer um erro do Tipo 2 é igual a 1 menos o nível de significância (1 − α).

#### ***Regiões de Aceitação e Rejeição***

• Região de Aceitação

É a região onde a hipótese nula Hº é considerada válida.

• Região de Rejeição

É a região onde a hipótese nula Hº é descartada, e é o oposto da região de aceitação, que também é conhecida como região crítica.

#### ***Construção do Teste***

A construção de um teste de hipóteses envolve os seguintes passos:

1.  [**Formular as hipóteses e o tipo de teste:**]{.underline}

• A hipótese nula Hº sustenta que não existe qualquer discrepância entre o parâmetro e seu estimador.

• A hipótese alternativa H1 tem a obrigação de refutar a hipótese nula em todos os casos

• Teste bicaudal μ̸ = μ0, teste unilateral à direita μ \> μ0 ou teste unilateral à esquerda μ \< μ0.

2.  [**Escolher o nível de significância α:**]{.underline}

O nível de significância é a probabilidade de cometer um erro do tipo I, ou seja, rejeitar a hipótese nula quando ela é verdadeira. É geralmente definido comumente em 5% (0,05) ou 1% (0,01).

3.  [**Selecionar a estatística de teste apropriada:**]{.underline}

A escolha da estatística de teste depende da natureza dos dados e do parâmetro que está sendo testado. Algumas delas são:

• Teste t de Student: Usado para testar diferenças entre médias de duas amostras ou uma amostra em relação a um valor teórico.

• Teste Z: Similar ao teste t de Student, mas é usado quando a população tem uma distribuição normal e o desvio padrão populacional é conhecido.

• Teste Qui-quadrado: Utilizado para testar a independência entre duas variáveis categóricas.

• Teste de ANOVA (Análise de Variância): Usado para testar a igualdade de médias entre três ou mais grupos.

• Teste de Wilcoxon-Mann-Whitney: Usado para testar diferenças entre medianas de duas amostras independentes.

• Teste de Kolmogorov-Smirnov : Utilizado para testar se uma amostra segue uma determinada distribuição teórica.

4.  [**Calcular o valor da estatística de teste:**]{.underline}

Após escolher o teste, a estatística de teste é calculada a partir dos dados da amostra e é usada para comparar com um valor crítico.

5.  [**Comparar o valor da estatística de teste com o valor crítico:**]{.underline}

Você compara o valor da estatística de teste com o valor crítico adequado, determinado pelo nível de significância e pelo tipo de teste (bicaudal ou uni- lateral). A decisão de rejeitar ou não rejeitar a hipótese nula é tomada com base nessa comparação. Se o valor da estatística de teste estiver na região de rejeição, rejeitamos a hipótese nula e aceitamos a hipótese alternativa. Caso contrário, não rejeitamos a hipótese nula.

6.  [**Interpretar os resultados:**]{.underline}

Com base na decisão tomada, interpretamos os resultados do teste e tiramos conclusões sobre a hipótese nula e a hipótese alternativa.

#### ***Teste de Hipóteses para a Média Populacional (μ)***

1.  **Determinar a hipótese nula Hº : μ = μ0;**

2.  **Determinar a hipótese alternativa;**

$$
H_1 : 
\begin{cases}
\mu \ne \mu_0 \\
\mu > \mu_0 \\
\mu < \mu_0
\end{cases}
$$

3.  **Fixar o nível de significância α;**

4.  **Determinar a região de rejeição (bilateral, unilateral à direita ou unilateral à esquerda);**

5.  **Calcular a estatística amostral;**

$$
z = \frac{\bar{x} - \mu_0}{\sigma / \sqrt{n}}
$$

$$
t = \frac{\bar{x} - \mu_0}{s / \sqrt{n}}
$$

onde:

• X é a média da amostra;

• μ0 é a média da população (hipótese a ser testada);

• σ é o desvio padrão da população;

• n é o número de elementos da amostra. Para grandes amostras n ≥ 30 pode-se utilizar o desvio padrão da amostra (s). Quando a amostra for pequena n ≤ 30 devemos utilizar a distribuição de Student.

6.  **Conclusões:**

$$
\begin{aligned}
\text{(a)} &\quad \text{Se } |Z| > Z_{\alpha/2}, \text{ rejeita-se } H_0. &\quad \text{(Teste bilateral)} \\
\text{(b)} &\quad \text{Se } Z > Z_{\alpha}, \text{ rejeita-se } H_0. &\quad \text{(Teste unilateral à direita)} \\
\text{(c)} &\quad \text{Se } Z < -Z_{\alpha}, \text{ rejeita-se } H_0. &\quad \text{(Teste unilateral à esquerda)}
\end{aligned}
$$

Os valores críticos de z associados aos níveis de significância mais utilizados estão apresentados na tabela a seguir.

| Nível de significância α | Valor crítico Z (unilateral) | Valor crítico Z (bilateral) |
|----|----|----|
| 0,002 | 2,88 | 3,08 |
| 0,005 | 2,58 | 2,81 |
| 0,010 | 2,33 | 2,58 |
| 0,050 | 1,65 | 1,96 |
| 0,100 | 1,28 | 1,65 |

Tabela 1: Valores críticos da distribuição normal padrão para diferentes níveis de significância.

OBS.: Os valores críticos de t devem ser retirados da tabela da Distribuição de Student, visto que dependem do grau de liberdade v = n − 1. Nos testes bilaterais, para determinar o t crítico, utilizar como parâmetro na tabela de Student a metade do valor do nível de significância.

#### ***Teste de Hipóteses para a Proporção Populacional (p)***

1.  **Estabelecer a hipótese nula Hº: p = pº;**

2.  **Estabelecer a hipótese alternativa;** $$
    \begin{aligned}
    H_1 &: \; p \ne p_0 \\
    H_1 &: \; p > p_0 \\
    H_1 &: \; p < p_0
    \end{aligned}
    $$

3.  **Fixar o nível de significância α;**

4.  **Determinar a região de rejeição;**

5.  **Calcular a estatística Zcalc:**

$$
Z_{\text{calc}} = \frac{\hat{p} - p}{\sqrt{\frac{pq}{n}}}
$$

onde:

•ˆp é a proporção ou percentagem da amostra.

• p é a proporção ou percentagem da população.

• q é (1 - p).

• n é o número de elementos da amostra.

6.  **Conclusões:**

$$
\begin{aligned}
\text{(a)} &\quad \text{Se } |Z_{\text{calc}}| > Z_{\alpha/2}, \text{ rejeita-se } H_0, \text{ onde: } Z_{\alpha/2} = Z_{\text{crítico}} = Z(\textit{tabelado}). \\
\text{(b)} &\quad \text{Se } Z > Z_{\alpha}, \text{ rejeita-se } H_0. \\
\text{(c)} &\quad \text{Se } Z < -Z_{\alpha}, \text{ rejeita-se } H_0.
\end{aligned}
$$

### **Métodos de Estimação**

Nessa seção veremos duas maneiras de estimar parâmetros a partir dos estima- dores selecionados: a estimação por ponto e a estimação por intervalo de confiança.

#### ***Estimação por Ponto***

É o processo através do qual obtemos um único ponto, ou seja, um único valor para estimar o parâmetro. Exemplo: Amostra (1, 3, 5)

$$
\bar{x} = \frac{1 + 3 + 5}{3} = 3 \leftarrow \text{estimativa pontual de } \mu \tag{4}
$$

$$
S^2 = \frac{(1 - 3)^2 + (3 - 3)^2 + (5 - 3)^2}{3 - 1} = 4 \leftarrow \text{estimativa pontual de } \sigma^2 \tag{5}
$$

#### ***Estimação Intervalar***

A estimação por ponto é uma técnica prática e comum para obter uma estimativa do valor de um parâmetro desconhecido em uma população, com base em informações amostrais. No entanto, é importante ressaltar que essas estimativas estão sujeitas a um certo grau de incerteza, uma vez que as estimativas pontuais podem diferir do valor real do parâmetro. Para obter uma melhor noção da incerteza associada à estimação, construímos o que chamamos de "intervalo de confiança"em torno da estimativa pontual. Todo intervalo de confiança conta com dois parâmetros importantes, são eles:

• α = significância

• 1 − α = confiança

Por serem variáveis aleatórias, os estimadores pontuais possuem uma distribuição de probabilidade (distribuições amostrais). Com isso, podemos apresentar uma estimativa mais informativa para o parâmetro de interesse, que inclua uma medida de precisão do valor obtido → estimativa intervalar ou intervalo de confiança. Os intervalos de confiança são obtidos a partir da distribuição amostral de seus estimadores.

### Exemplos computacionais em R e Python

#### Sobre População e Amostra

Um instituto de pesquisa quer estimar a altura média de adultos em uma cidade de 500.000 habitantes. Para isso, eles selecionam aleatoriamente uma amostra de 1.000 adultos e medem suas alturas. A altura média na amostra é de 170 cm com um desvio padrão de 10 cm. Calcule um intervalo de confiança de 95% para a altura média da população.

#### Exemplo em Python:

```{python}
import numpy as np
from scipy.stats import norm

# Dados
n = 1000
mean_sample = 170
sd_sample = 10

# Erro padrao
se = sd_sample / np.sqrt ( n )

# Valor critico para 95% de confianca
z = norm.ppf (0.975)

# Intervalo de confianca
ci_lower = mean_sample - z * se
ci_upper = mean_sample + z * se

# Mostrar os resultados
print ( " Media amostral : " , mean_sample , " cm " )
print ( " Erro padrao : " , se , " cm " )
print ( " Intervalo de confianca 95%: ({:.2f} cm ) " . format ( ci_lower, ci_upper ) )
```

#### Exemplo em R:

```{r}
# Dados
n <- 1000
mean_sample <- 170
sd_sample <- 10

# Erro padrao
se <- sd_sample / sqrt ( n )

# Valor critico para 95% de confianca
z <- 1.96

# Intervalo de confianca
ci_lower <- mean_sample - z * se
ci_upper <- mean_sample + z * se

# Mostrar os resultados
cat("Media amostral:", mean_sample, "cm\n")
cat("Erro padrao:", se, "cm\n")
cat("Intervalo de confianca 95%:", ci_lower, "a", ci_upper, "\n")
```

Uma empresa quer saber a proporção de seus 1.000 funcionários que estão satisfeitos com o ambiente de trabalho. Para isso, ela decide entrevistar uma amostra aleatória de 100 funcionários. Dos 100 entrevistados, 78 disseram estar satisfeitos.

Calcule um intervalo de confiança de 95% para a proporção de todos os funcionários da empresa que estão satisfeitos com o ambiente de trabalho.

#### Exemplo em Python:

```{python}
import numpy as np
from scipy.stats import norm

# Dados
n = 100
x =78

# Proporcao amostral
p_hat = x / n

# Erro padrao
se = np.sqrt( p_hat * (1 - p_hat ) / n )

# Valor critico para 95% de confianca
z = norm.ppf(0.975)

# Intervalo de confianca
ci_lower = p_hat - z * se
ci_upper = p_hat + z * se

# Mostrar resultados
print ( " Proporcao amostral : " , p_hat )
print ( " Erro padrao : " , se )
print ( " Intervalo de confianca 95%: ({:.4f} , ({:.4f}) ".format ( ci_lower , ci_upper ) )
```

#### Exemplo em R:

```{r}
# Dados
n <- 100
x <- 78

# Proporcao amostral
p_hat <- x / n

# Erro padrao
se <- sqrt ( p_hat * (1 - p_hat ) / n )

# Valor critico para 95% de confianca
z <- 1.96

# Intervalo de confianca
ci_lower <- p_hat - z * se
ci_upper <- p_hat + z * se

# Mostrar resultados
cat ( " Proporcao amostral : " , p_hat , "\n")
cat ( " Erro padrao : " , se ,"\n")
cat ( " Intervalo de confianca 95%: " ,ci_lower , " a " , ci_upper ," \n " )
```

#### Sobre Teste de Hipóteses

Teste de Hipóteses para Média

Suponha que uma empresa de e-commerce deseje avaliar se o tempo médio de entrega de seus pedidos é menor do que 4 dias. Para isso, eles coletam uma amostra aleatória de 50 pedidos e registram o tempo de entrega de cada um deles. O tempo médio de entrega na amostra é de 3,8 dias, e o desvio padrão é de 0,6 dias.

A hipótese nula H0 é que o tempo médio de entrega é igual a 4 dias, e a hipótese alternativa H1 é que o tempo médio de entrega é menor do que 4 dias.

#### Exemplo em Python:

```{python}
import numpy as np
from scipy.stats import ttest_1samp

# Dados da amostra
amostra = np.array ([3.2 , 3.9 , 3.7 , 4.1 , 3.6 , 3.9 , 4.2 , 3.8 ,
3.5 , 3.9 ,
4.0 , 3.6 , 3.9 , 3.7 , 3.8 , 3.5 , 3.9 , 4.0 ,
3.8 , 4.1 ,
3.7 , 3.9 , 4.3 , 3.6 , 3.9 , 3.7 , 4.0 , 3.8 ,
4.2 , 3.9 ,
4.1 , 3.6 , 4.0 , 3.8 , 3.9 , 3.7 , 3.5 , 3.9 ,
3.6 , 4.1 ,
3.7 , 3.8 , 3.5 , 3.9 , 3.6 , 3.8 , 4.0 , 3.9 ,
3.7 , 3.5])

# Realizando o teste de hipoteses
resultado_teste = ttest_1samp( amostra , popmean =4 , alternative = 'less')

# Extraindo os resultados do teste
valor_p = resultado_teste.pvalue
estatistica_teste = resultado_teste.statistic

# Exibindo os resultados
print( " Resultado do Teste de Hipoteses para Medias no Python " )
print( " Valor-p : " , valor_p )
print( " Estatistica do Teste : " , estatistica_teste )
```

Exemplo em R:

```{r}
# Dados da amostra
amostra <- c (3.2 , 3.9 , 3.7 , 4.1 , 3.6 , 3.9 , 4.2 , 3.8 , 3.5 , 3.9 ,
4.0 , 3.6 , 3.9 , 3.7 , 3.8 , 3.5 , 3.9 , 4.0 , 3.8 , 4.1 ,
3.7 , 3.9 , 4.3 , 3.6 , 3.9 , 3.7 , 4.0 , 3.8 , 4.2 , 3.9 ,
4.1 , 3.6 , 4.0 , 3.8 , 3.9 , 3.7 , 3.5 , 3.9 , 3.6 , 4.1 ,
3.7 , 3.8 , 3.5 , 3.9 , 3.6 , 3.8 , 4.0 , 3.9 , 3.7 , 3.5)

# Realizando o teste de hipoteses
resultado_teste <- t.test ( amostra , mu = 4 , alternative = "less")

# Extraindo os resultados do teste
valor_p <- resultado_teste $ p.value
estatistica_teste <- resultado_teste $ statistic

# Exibindo os resultados
cat( " Resultado do Teste de Hipoteses para Medias no R \n " )
cat( " Valor-p : " , valor_p , " \n " )
cat( " Estatistica do Teste : " , estatistica_teste )
```

### **Referências**

• Morettin, P. A.; Bussab, W. O. Estatística Básica. São Paulo: Editora Saraiva, 2017.

• Werkema, C. Inferência Estatística. Grupo GEN, 2014.

### **A Apêndice A: Comparação entre Parâmetros Populacionais e Estatísticas Amostrais**

Na tabela a seguir, será apresentado os principais parâmetros da população e estatísticas da amostra. Esses parâmetros e estatísticas são valores numéricos que nos permitem resumir e descrever características importantes da população e da amostra.

| Parâmetros (População) | Estatísticas (Amostra) |
|------------------------|------------------------|
| Média μ                | Média $\bar{x}$        |
| Desvio padrão $\sigma$ | Desvio padrão ${s}$    |
| Variância $\sigma^2$   | Variância $s^2$        |
| Proporção p            | Proporção $pˆ$         |

Os parâmetros populacionais, como a média e o desvio padrão , são medidas que resumem características da população como um todo. Por outro lado, as estatísticas amostrais, como a média amostral x e o desvio padrão amostral s, são calculadas a partir dos dados coletados na amostra e servem como estimativas dos parâmetros populacionais
